臺灣板橋地方法院刑事判決　　　　　　　　　　　　九十二年度交訴字第一七六號
　　公　訴　人　臺灣板橋地方法院檢察署檢察官
　　被　　　告　丁○○
　　選任辯護人　陳金漢律師
右列被告因過失致死等案件，經檢察官提起公訴（九十一年度偵續字第一一九號），
本院判決如左：
    主  文
丁○○無罪。
    理  由
一、公訴意旨以：被告丁○○為臺北縣土城市○○路○段一四九巷十二號一樓奇青企
    業股份有限公司（下稱奇青公司）受僱之司機，為從事駕駛業務之人，於民國九
    十年八月十九日凌晨一時三十分許，駕駛奇青公司所有車牌號碼ＤＢ─二三五三
    號自小貨車，沿臺北縣中和市○○路由南往北行駛，途經臺北縣中和市華中橋南
    端近第五十號路燈處，本應注意車前狀況，作隨時停車之準備，並採取必要之安
    全措施，且依當時狀況，又無不能注意之情形，竟疏未注意減速慢行冒然行駛，
    適有何俊賢（另行起訴）酒後高速駕駛車號ＣＪ─七四二三號自小客車，與被害
    人陳聰明駕駛，附載乙○○○（陳聰明之妻）、丙○○（陳聰明之女）二人，由
    臺北縣中和市○○路往臺北市○○路在遵行車道行駛之車號ＢＷ─四七六一號自
    小客車對撞，致陳、何二人所駕車輛均受撞逆時針打轉，何車彈回往中和方向車
    道內側，陳車則往萬華方向橋邊偏靠，而被告丁○○因預留距離過短，不及煞車
    而撞擊前方打轉之陳車，致陳聰明受二次撞擊後，車內人員平衡失控，陸續撞擊
    車體，致陳聰明受有顱內嚴重出血之傷害，嗣休克送醫不治死亡；乙○○○受有
    全身多處創傷，小腸破裂等傷害；丙○○受有左橈尺骨骨折並脫臼之傷害，因認
    被告涉犯刑法第二百七十六條第二項業務過失致死罪、同法第二百八十四條第二
    項業務過失傷害罪嫌等語。
二、按犯罪事實應依證據認定之，無證據不得認定其犯罪事實；又不能證明被告犯罪
    者，應諭知無罪之判決，刑事訴訟法第一百五十四條第二項及同法第三百零一條
    第一項分別定有明文。又刑事訴訟上證明之資料，無論為直接或間接證據，均須
    達於通常一般之人均不致有所懷疑，而得確信其為真實之程度，始得據為有罪之
    認定，若其關於被告是否犯罪之證明未能達此程度，而有合理懷疑之存在，致使
    無從形成有罪之確信，根據「罪證有疑，利於被告」之證據法則，即不得遽為不
    利被告之認定（最高法院七十六年臺上字第四九八六號判例意旨參照）。其以情
    況證據（即間接證據）斷罪時，尤須基於該證據在直接關係上所可證明之他項情
    況事實，本乎推理作用足以確證被告有罪，方為合法，不得徒憑主觀上之推想，
    將一般經驗有利被告之其他合理情況逕予排除，此觀諸最高法院三十二上字第六
    七號判例意旨亦甚彰明。
三、公訴意旨認被告丁○○涉有右揭犯行，無非以被告之供述、告訴人丙○○之指訴
    、事故現場照片、道路交通事故調查報告表、交通事故鑑定函、相驗屍體證明書
    、法醫驗斷書、診斷證明書等為其主要論據。訊據被告固坦承係受僱於奇青公司
    之司機，於右揭時、地駕駛奇青公司所有車牌號碼ＤＢ─二三五三號之自用小貨
    車與他車發生碰撞而肇事之事實，然堅決否認有何業務過失致死、業務過失傷害
    犯行，辯稱當時並未撞擊被害人陳聰明所駕駛車牌號碼ＢＷ─四七六一號自用小
    客車，僅撞擊由何俊賢駕駛車牌號碼ＣＪ─七四二三號自用小客車等語，辯護人
    並辯以退步而言，縱認被告駕車撞擊被害人陳聰明所駕駛之前揭車輛，惟被告當
    時並未超速，且被告在車道內側快車道見前方狀況已偏閃至外側車道，前方陳聰
    明因受何俊賢之車撞擊而打滑向外側車道即被告車前方，被告撞擊陳聰明之車應
    屬無法防範之情形，被告並無肇事因素，即在當時狀況，被告係依規定正當駕駛
    ，亦信賴他人會正當駕駛，是被告對本件車禍發生之避免無期待可能性等語。
四、經查：
　(一)何俊賢與被害人陳聰明駕車發生第一次碰撞情形，及因而造成陳聰明傷重死亡、
    丙○○、乙○○○受有前述之傷害：
  　(1)何俊賢於九十年八月十九日凌晨一時三十分許酒後駕駛車牌號碼ＣＪ─七四二
      三號自小客車，沿跨臺北縣、市之華中橋往中和市方向行駛，途經華中橋南端
      近第二十五號路燈前之內側快車道上，原應注意汽車在劃有分向限制線雙向二
      車道行駛時，不得駛入來車之車道內，且依當時狀況，又無不能注意之情形，
      竟疏未注意控制行車方向貿然跨越分向限制線即雙黃線（下稱雙黃線）而駛入
      來車車道內，適有陳聰明駕駛車牌號碼ＢＷ─四七六一號自小客車（其上附載
      乙○○○《陳聰明之妻》、丙○○《陳聰明之女》二人）沿華中橋往臺北市方
      向在內側快車道行駛，致何俊賢所駕駛之上開自小客車迎面撞及陳聰明所駕駛
      之上開自小客車，造成陳聰明受有顱內出血等傷害，經送醫仍不治死亡，而乙○○○受有創傷多處、小腸破裂等傷害，丙○○則受有左手橈尺骨骨折並脫臼
      之傷害等事實，業據何俊賢於警訊及偵查時供承不諱，其於警訊時供稱「我於
      八月十八日二十一時許，從中和市自宅開車外出到臺北市北投地區散散心，一
      直到八月十九日一時許要返家途中，行駛至華中橋快車道上，後面大貨車一直
      向我打遠光燈，我就自左側變換車道跨越行車分向限線（雙黃實線），致與對
      向（中和往臺北）之自小客車ＢＷ─四七六一號對撞，之後我就不醒人事直到
      清醒過來時人已經在林口長庚醫院中」、「（問：車禍當天你是否有喝酒？精
      神狀況如何？）有喝半瓶啤酒。不錯」、「（問：經永和耕莘醫院抽血檢測值
      為Ethyl alcohol結果值為６，換算成酒測器之呼氣值為0.03mg/l，是否你本
      人之檢測報告？）是」等語（參見九十年度相字第八九五號偵查卷第五八反面
      至第五九頁反面）；於偵查中供稱「（問：車禍時你從臺北往中和，車號？）
      ＣＪ─七四二三號自小客車，從臺北往中和」、「（問：為何會撞向對向車道
      ？）因後面有一車一直要超車，一直閃大燈，我閃向對面去就被撞」（參見同
      上偵查卷第五五頁及其反面）、「（問：你承認有撞到丙○○他們？）是」等
      語（參見九十年度偵字第一九六三一號偵查卷第五頁反面、第六頁），並據證
      人乙○○○及丙○○於警、偵訊時指證明確，乙○○○於警訊時指稱「當時我
      跟我先生及我女兒於九十年八月十九日０時許，從桃園市○○路五六號我妹妹
      家出發，行駛北二高至中和交流道下來，行駛到華中橋上時，突然發現前面有
      一部車朝我們行駛之方向急駛而來，當時我一直叫我先生的名字，而我先生一
      直往右邊轉方向盤，因對方自小客ＣＪ─七四二三車速太快，因而閃避不及而
      撞上，之後我就一直喊救命，過不久救護車就到達現場，然後我就不醒人事了
      ，直到我清醒過來時，人已經在臺北市臺大醫院急診室了」等語（參見九十年
      度相字第八九五號偵查卷第六一頁反面至第六二頁反面）；於偵查中指證「（
      問：坐何位？何人撞？）司機旁，是對向車子所撞」等語（參見同上偵查卷第
      五五頁反面），丙○○於警訊時指稱「於九十年八月十九日一時三十分許，在
      中和市華中橋上快車道內側，行駛方向為中和往臺北市方向，我當時乘坐在自
      小客ＢＷ─四七六一號後座，由我父親陳聰明駕駛」、「當時我跟我父母於九
      十年八月十九日０時許，從桃園市○○路五六號我阿姨家出發，行駛北二高至
      中和交流道下來，行駛到華中橋上時，突然發現前面有一部車朝我們行駛之方
      向急駛而來，當時我只聽到我母親一直叫我父親的名字，而我父親一直往右邊
      轉方向盤，而我也感到撞擊力量很人，而我就暈倒了，清醒過來時人已經在臺
      北市和平醫院急診室內了」等語（參見同上偵查卷第六五頁及其反面）；於偵
      查中指證「（問：車被何車所撞？）被來車所撞」等語（參見同上偵查卷第五
      五頁反面），並有道路交通事故調查報告表一份、現場照片四十四幀、國立臺
      灣大學醫學院附設醫院診斷書（乙○○○部分）、臺北市立和平醫院診斷證明
      書等附卷可稽。而被害人陳聰明因本件受有前述之傷害，經送醫急救仍不治死
      亡之事實，亦經檢察官督同檢驗員相驗屬實，並製有勘驗筆錄、相驗屍體證明
      書及驗斷書等在卷足憑。
    (2)觀諸上開卷附道路交通事故調查報告表之事故現場圖及現場照片四十四幀，其
      中九十年度相字第八九五號偵查卷第五十六頁反面所附現場照片第四頁、第八
      頁及第九頁，顯示於華中橋上中和往臺北方向之內側快車道上留有大量散落物
      ，且二車之擋風玻璃係分別散落於雙黃線二側之快車道上；而第九頁下方之現
      場照片則顯示有多道大小、長度不同之逆時鐘刮地痕，右邊部分呈現較小圓周
      之刮地痕跡，左邊部分則呈現較大圓周之刮地痕分佈；再對照第四頁下方照片
      及第八頁上方現場照片所示油漬痕跡，係以雙黃線下方（即中和往臺北方向之
      內側快車道）之玻璃散落物附近為起點，分別向上跨越雙黃線至何俊賢所駕車
      輛停止之處及向下至分道線處，遺留二道不同圓周大小之油漬及散落物，堪認
      何俊賢與被害人陳聰明分別駕駛前揭車輛對撞之撞擊點應為前揭第九頁下方現
      場照片所示玻璃散落物靠近雙黃線之附近，且碰撞之後，何俊賢所駕駛之車輛
      係前開同一照片所示右邊之小圓周刮痕沿逆時鐘方向旋轉，並遺留如第四頁下
      方現場照片所示之油、水痕跡及散落物至停止之處，而陳聰明所駕車輛則係按
      上開第九頁下方現場照片左側所示之大圓周多道刮痕沿逆時鐘方向旋轉，並遺
      留如前揭照片所示之大量散落物及油漬水跡。
  (二)被告丁○○有無駕車與被害人陳聰明所駕車輛發生碰撞？
  　上開道路交通事故調查報告表之事故現場圖所示煞車痕跡，係由約相對於第五十
    號路燈之中和往臺北方向內側快車道近分道線處開始，向右跨越分道線至同向外
    側快車道上，延至距離散落車牌處尚有五點五公尺之處終止（其上誤載為二點六
    公尺，然該圖比例尺為每格長度表示二公尺，而上開距離圖示約將近三格，故應
    以附件一草圖所載之五點五公尺較為準確），總計長約十三點三公尺。此一煞車
    痕跡之終點，通常即為車輛停止或發生碰撞之處，參諸何俊賢供陳肇事時車速約
    八十公里（參見九十年度相字第八九五號偵查卷第六十頁偵訊筆錄）、證人乙○○○到庭結證看到對面分隔島有車子過來，伊告訴陳聰明要注意就已經來不及等
    情，則陳聰明與何俊賢所分別駕駛之上開車輛應係以高速碰撞，衡情，在碰撞處
    即煞車痕終點處應有大量散落物遺留，然觀諸上開道路交通事故調查報告表記載
    及現場照片所示，該煞車痕終點處並無散落物分佈，且距離散落物集中處至少尚
    有約六公尺以上之遙，是上開煞車痕跡終點處應非陳聰明與何俊賢撞擊之處，換
    言之，上開煞車痕跡即非陳聰明駕駛之車輛所遺留。再參酌被告丁○○迭於警詢
    、偵查及查院審理中供陳因事發突然，煞車不及始發生車禍，之後煞車因碰撞而
    損壞等語，則上開煞車痕跡應係被告丁○○見陳聰明與何俊賢所駕車輛在華中橋
    中和往臺北方向之內側快車道相互碰撞後，隨即煞車並向右往外側快車道閃躲時
    所留，較符常情。另觀諸上開偵查卷卷附現場照片第十頁之三張照片，顯示華中
    橋由中和市往臺北市方向之外側快車道相對於內側快車道車牌掉落處，留有多道
    平行於分向線之刮痕（事故現場照片確有顯示，道路交通事故調查報告表雖未載
    明，應係漏載），包含靠近內、外快車道分向線與快慢車道分隔島之刮痕，約與
    車身寬度大致相當，而其刮痕之延申處約與陳聰明所駕車輛最後靜止處所遺留之
    油漬水跡方向大致相同，且其起點約與(一)所述陳聰明所駕車輛逆時鐘方向旋轉時
    所遺留之大圓周刮痕終點大致相近，又上開煞車痕跡係向右閃避時緊急煞車所產
    生，依據物理學之原理，車身向右轉動之時，其重心將會集中於右側車身，是上
    開煞車痕跡，應係右方車輪所遺留之痕跡，再觀諸上開偵查卷第五十六頁反面以
    下所附現場照片第十七頁、第十四頁、第十頁及同卷第七十頁所附車損照片，顯
    示第十七頁照片所示之煞車痕跡終點侵入外側快車道至約與第十頁下方照片中分
    向線下方第一道刮痕往中和方向延伸處、被告所駕車輛車頭中央部位輕微受損以
    及陳聰明所駕車輛車頭右方有撞擊痕跡，綜上，堪認被害人陳聰明之車輛於華中
    橋中和市往臺北市方向內側快車道與何俊賢所駕車輛發生(一)所述之第一次碰撞，
    因而沿逆時鐘方向打轉至同向外側快車道時，適駕車尾隨後方之被告，突見前方
    事故而煞車向右閃躲，因陳聰明所駕車輛繼續打滑至外側車道，仍不及閃避，在
    煞車痕跡終點附近撞擊陳聰明所駕車輛之右前方車頭，並繼續往臺北方向推擠，
    將陳聰明所駕車輛推上快慢車道分隔島卡住後，被告駕駛之車輛並因撞擊而煞車
    失靈，再向臺北方向滑行約四十公尺後停止（見上開偵查卷第五十六頁反面以下
    所附現場照片第十四頁及第十六頁被告所駕車輛滑行路線及停止之處留有油漬，
    應為煞車油漬，與被告供承煞車失靈之情相符）。又臺灣省臺北縣區車輛行車事
    故鑑定委員會、臺灣省車輛行車故覆議鑑定委員會鑑定結果，亦認何俊賢駕駛自
    小客車，行經肇事地點，跨越分向限制線侵入對向車道，其左前車頭於往臺北方
    向內側車道內撞擊對向措手不及之陳聰明所駕駛自小客車左前頭後，二車均逆時
    針打轉，何俊賢所駕駛之車滑回往中和方向之內車道逆向停止，陳聰明所駕駛之
    車則滑行至外側車道，被告駕駛之自小貨車見前方發狀況，即順現場圖示之剎車
    痕走向剎車向右偏閃至外側車道，適陳聰明之車亦滑向外側車道，被告之車閃避
    不及車頭再與陳聰明之車右前車頭撞擊，陳聰明之車順撞擊之勢倒退滑行卡於快
    慢車道分隔島上，被告之車則向前滑行停於約五十公尺外，有各該委員會函及鑑
    定意見書各一份存卷可按，是被告所辯並未撞擊陳聰明所駕車輛云云，尚難採信
    。
  (三)被告就前述與被害人陳聰明所駕駛之車輛發生碰撞，究有無過失？
    (1)按刑法上之過失犯，以行為人對於犯罪結果之發生按其情節應注意，並能注意
      ，而不注意者，始克相當；若事出突然，依當時情形，不能注意時，縱有結果
      發生，仍不得令負過失責任（最高法院八十七年度台上字第二四五七號判決意
      旨參照）。次按在公用道路上通行，各使用該公用道路之道路使用人（簡稱用
      路人），不論行人或車輛駕駛人均有遵守道路交通安全規則及相關交通法令之
      規範，以保持道路交通之通行安全，且因各用路人有遵守相關道路交通安全規
      則之義務，亦因而使一般用路人對於其他同時使用該道路之用路人亦會遵守相
      關道路交通安全規則之信賴，而有所謂信賴原則之適用。又雖依道路交通安全
      規則第九十四條第一項及第三項規定，汽車在同一車道行駛時，除擬超越前車
      外，後車與前車之間應保持隨時可以煞停之距離、汽車行駛時，駕駛人應注意
      車前狀況及兩車併行之間隔，並隨時採取必要之安全措施，惟此一規定應於汽
      車駕駛人在得以注意防範之範圍內，因有過失而疏於注意防範致發生車禍事故
      時，方得課以該汽車駕駛人以肇事責任。
    (2)本件情形中，陳聰明係駕車行駛於華中橋上由中和往臺北方向之內側快車道，
      被告則係駕車在陳聰明後，被告本可信賴用路人遵守交通安全規則，不跨越雙
      黃線駛入對向車道，亦可信賴用路人正常往前行駛於快車道上，而不任意變換
      車道，甚至向後旋轉變換車道行進，詎何俊賢駕車於華中橋上由臺北往中和方
      向行駛時，竟突然跨越雙黃線駛入陳聰明之車道，前方之陳聰明不及反應遂與
      何俊賢駕駛車輛對撞，陳聰明所駕車輛並因反向作用力沿逆時鐘方向打轉至同
      向外側快車道上，車身並反轉為逆向之方向，被告駕車在後見狀隨即煞車並向
      右轉至同向外側快車道欲行閃避時，仍因煞車不及，致與陳聰明駕駛之車輛在
      煞車痕跡終點處發生輕微碰撞等情，已如前述。再觀諸道路交通事故調查報告
      表記載及現場照片所示，被告遺留煞車痕之終點與前開(一)所認定陳聰明與何俊
      賢駕車第一次碰撞之處，即玻璃散落物分佈點附近，二點分別做垂直線至快慢
      車道分隔島後，其水平直線距離在圖上顯示約有四格之多，以每格代表二公尺
      之比例尺，二點間之水平直線距離約有八公尺，且被害人陳聰明所駕車輛長度
      依比例尺換算後約在四至五公尺間（參見九十年度相字第八九五號偵查卷第十
      四頁、第五十六頁反面以下所附現場照片第八頁上方、第九頁下方照片），二
      者相差尚有三至四公尺之多，堪認陳聰明與何俊賢車輛第一次碰撞後，應有因
      強大反作用力而產生逆向即往中和方向旋轉後退之情。再者，被告於陳聰明與
      何俊賢駕車第一次碰撞後，已向右即外側快車道閃避等情，亦如前述，是足認
      被告當時應有注意車前狀況，並採取適當反應措施，若非陳聰明所駕車輛向外
      側快車道打滑，被告亦應可及時閃避。
    (3)依上所述，被告已依相關交通規則保持按全距離正常駕車行駛，亦信賴他人正
      當駕駛，實無從預料何俊賢會有上開違規情形，更無從預見陳聰明所駕車輛會
      因強大反作用力逆向退後約三至四公尺並打轉至外側快車道上，被告原先之閃
      避作為，因上開無法逆料之情況致無法及時有效煞停及閃躲，實非被告得以注
      意防範之範圍內，揆諸前揭說明，自難認被告對於本件車禍之發生有何肇事責
      任存在。又本件車禍前經檢察官送請臺灣省臺北縣區車輛行車事故鑑定委員會
      鑑定結果，亦於肇事分析二、（四）中說明「劉車於內側車道見前方狀況，已
      偏閃至外側車道，然前方陳車因受撞擊而打轉滑向外側車道劉車前方，劉車撞
      擊陳車應屬無法防範之情形」，並於鑑定意見中表示「一、何俊賢駕駛自小客
      車跨越分向限制線，引發連續撞擊，為肇事原因。二、陳聰明駕駛自小客車與
      丁○○駕駛自小客車均無肇事因素。」，覆議意見結論亦照原鑑定意見，僅將
      鑑定意見修正為「何俊賢駕駛自小客車，跨越分向限制線，且嚴重超速行駛引
      發連環事故，為肇事原因」，此有臺灣省臺北縣區車輛行車事故鑑定委員會九
      十一年九月十九日北鑑字第九一一一○五號函檢送之鑑定意見書及臺灣省車輛
      行車事故覆議鑑定委員會九十二年六月二十日府覆議字第九二一○四九二號函
      附卷可參。從而，足認被告就本件車禍應無肇事因素，即無過失之責任。
    (4)至檢察官聲請發函臺北縣政府警察局中和分局檢送事發當時採證之車身噴漆並
      將其送驗，因該分局已無上開跡證物，有臺北縣政府警察局中和分局九十三年
      三月二十九日中警刑字第○九三○○○五九六五號及九十三年四月二日中警刑
      字第○九三○○一三五四二號函二紙存卷可佐，且本院依上開證據已足認定，
      即無送驗之必要，附此敘明。
五、綜上所述，本件車禍之發生，依當時情形，係何俊賢駕駛自用小客車，於跨越雙
    黃線即分向限制線，違規駛入陳聰明來車之車道，且未注意車前狀況而撞擊陳聰
    明所駕駛之自用小客車左前側車身所致，被告丁○○發現上開車禍隨即煞車並向
    右閃避，然因無從預料前方車輛會遭對向車道逆向行駛之車輛撞擊，並進而因強
    大反向作用力逆向倒退及打轉滑向外側車道，因而原先保持之安全距離無法煞停
    且不及閃躲，應屬無從予以注意防範之情形，自難認其駕車肇事行為有何過失責
    任。此外，復查無其他積極證據足資證明被告有何業務過失致死、業務過失傷害
    犯行，揆諸首開說明，應認不能證明被告犯罪，依法為其無罪之諭知。
據上論斷，應依刑事訴訟法第三百零一條第一項，判決如主文。
本案經檢察官甲○○到庭執行職務。
中　　　華　　　民　　　國　　九十三　　年　　　五　　　月　　二十七　　日
                          臺灣板橋地方法院刑事第一庭
                              審判長法  官  陳財旺
                                    法  官  張紹省
                                    法  官  李幼妃
右正本證明與原本無異
如不服本判決應於送達後十日內向本院提出上訴狀
                                    書記官  強梅芳
中　　　華　　　民　　　國　　九十三　　年　　　五　　　月　　三十一　　日
